【裁判字號】    90,易緝,48
【裁判日期】    901107
【裁判案由】    違反稅捐稽徵法等
【裁判全文】
臺灣臺北地方法院刑事判決                            九十年度易緝字第四八號
    公  訴  人  臺灣臺北地方法院檢察署檢察官
    被      告  庚○○
右列被告因違反稅捐稽徵法等案件，經檢察官提起公訴（八十六年度偵字第六八○五
號），本院判決如左：
    主      文
庚○○無罪。
    理      由
一、公訴意旨略以：被告庚○○係台北市○○街一四二號七樓中華民國殘障福利促進
    會（以下簡稱殘障協會）負責人，基於概括之犯意，自民國八十一年八月間至八
    十四年十二月間，明知附表所列之捐款人丙○○、戊○○、甲○○、乙○○（均
    另分案偵查）所捐給殘障協會之金額為附表所列實際捐款金額，竟簽發如附表所
    載高於實際捐款金額之不實捐款金額（詳如附表所列收據所載捐款金額欄）之不
    實收據交與附表所列捐款人，供游、黃、胡、陳四人持向稅捐機關作為扣抵綜合
    所得稅，並逃漏綜合所得稅之用，足生損害於稅捐機關對綜合所得稅管理之正確
    性，因認被告涉犯刑法第二百十六條及稅捐稽徵法第四十三條第一項之罪嫌。
二、本件公訴人認被告涉有上開罪嫌，無非以證人鄭蕙娟（化名）、丙○○、戊○○
    、甲○○、乙○○、邱韶華、辛○○、丁○○分別在調查局及偵查中之證言，及
    財政部台北市國稅局南港稽徵所八十五年十一月七日財北國稅南港創字第八五○
    一○三○九號函、財政部台北市國稅局信義稽徵所八十五年十一月八日財北國稅
    信義徵字第八五○二四一二三號函等件為所憑之論據。訊據被告庚○○堅決否認
    上開犯行，辯稱：在經費上，殘障協會只先接受政府委託或專案補助專款專用，
    而大多數個別愛心人士的捐贈，均是自七十一年八月殘障人雜誌成立以來陸續指
    名捐贈殘障人雜誌基金專戶的新舊會員，直到七十九年以後才由殘障協會擔任殘
    障人雜誌基金專戶的代收者，並由殘障人雜誌繼續統籌統辦所有定期與不定期的
    殘障福利工作，十餘年來，伊根本不知殘障人雜誌基金的捐贈收據可以扣繳所得
    稅，也不知曾有少數人從義工手中取得以少報多的不實收據。其次，他沒有簽發
    不實的收據給捐款人，因為一般活動時，捐款收據是先印好、蓋好章在會場，辦
    活動時就直接開收據，且都是不同的義工在開，義工不是把收據單獨交給他，義
    工有一個隊長會在活動結束以後匯集再交給伊，再者，因為伊不是專職，一般只
    看活動的預算和收入，沒有仔細對帳，伊都是到機關或大公司去募款，沒有直接
    與捐款人直接接觸，百分之九十的捐款人伊都不認識等語。
三、按犯罪事實應依證據認定之，無證據不得推定其犯罪事實。又不能證明被告犯罪
    者，應諭知無罪之判決，刑事訴訟法第一百五十四條、第三百零一條第一項分別
    定有明文。又事實之認定，應憑證據，如未能發現相當證據，或證據不足以證明
    ，自不能以推測或擬制之方法，為裁判基礎。又認定不利於被告之事實，須依積
    極證據，茍積極證據不足為不利於被告事實之認定時，即應為有利於被告之認定
    ，更不必有何有利之證據。經查：
（一）本件證人丙○○固於調查局訊問時指證被告庚○○開立不實之捐款收據供其申
      報綜合所得稅等情（見偵查卷第三十一頁至第三十二頁），惟於本院審理時則
      證稱：伊實際捐款金額雖無偵查卷第三四至三七頁之收據所載金額這麼多，但
      收據是年籍不詳之尤妙雪及林美玲開給伊，伊只有見過被告一次，當時被告在
      辦活動，被告未告知伊捐款可以加填金額抵免稅負；伊在調查局訊問時並未指
      稱被告庚○○告知要小額匯款逃避稅務責任，是後來有一個女生打電話跟伊講
      等語（見本院九十年四月二十五日訊問筆錄）；而經本院詳視開立予證人丙○○之捐款收據，其中八十一年八月三十日、八十二年七月一日二張收據，經手
      人之章並非被告庚○○，而全部四張捐款收據其上之字跡，依肉眼觀察之結果
      ，亦難認係出於同一人之手，是證人丙○○於本院所證收據非被告庚○○所出
      具，應可採信。另證人乙○○、甲○○固於調查局訊問時證稱：其實際捐款之
      金額低於捐款收據所開立之金額；惟證人乙○○於前開訊問時證稱：其捐款係
      交給「陳麗花」之人，收據亦是「陳麗花」交給伊等語，證人甲○○亦證稱：
      收據是由一女子填載，伊交現金予該女子，該女子當場將收據開給伊等語；而
      於本院審理時，證人乙○○復到庭證稱：是殘障人士到伊店裡，伊將捐款交給
      社工人員，來募款的小姐再交收據給伊，伊未曾看過被告，也沒有交錢給被告
      等語（見本院九十年四月二十五日訊問筆錄）；證人甲○○亦證稱：伊捐款交
      給一個小姐，伊沒看過被告，收據則是捐款後才收到等語（見本院九十年七月
      十一日訊問筆錄）。證人戊○○亦到庭證稱：伊實際捐款金額約二十萬元，但
      係一名年籍不詳之巫淑娟收受她的捐款，並開給伊七十萬元之收據，被告從未
      和她接觸過等語（見本院九十年三月二十一日訊問筆錄）。依據證人丙○○、
      戊○○、甲○○、乙○○前開證言，渠等均未見過被告庚○○，收據亦非被告
      庚○○開立，則被告辯稱未與證人丙○○、黃瑞牆、甲○○、乙○○等人接觸
      ，尚非不可採信，自難認被告庚○○有故為開立不實收據，幫助他人逃漏稅捐
      之情事。
（二）次查，證人即曾於八十二年間擔任該殘障協會理事之辛○○於調查局訊問時證
      稱：庚○○係本協會理事長，渠有無依規定召開理監事大會或會員大會，伊並
      不清楚，惟伊曾參加之八十四年第四屆理監事會議，該次會議並未討論捐款收
      入或會務支出等情形；而於本院調查時到庭證稱：伊曾擔任殘障協會的理事，
      但工作是被告等人在處理，伊沒有參與，伊不知道殘障協會的收據是如何開立
      等語（見本院九十年七月十一日訊問筆錄）；證人丁○○證稱：伊曾未支薪擔
      任殘障協會之臨時總幹事並推銷原子筆，並不知道該協會之捐款流程、收支狀
      況及收據開立情形等語（見本院九十年八月二十二日訊問筆錄）。依據證人辛○○、丁○○前開證言，渠等對於殘障協會捐款收據之開立，既未參與，亦無
      可援引為不利於被告之認定。至財政部台北市國稅局南港稽徵所八十五年十一
      月七日財北國稅南港創資字第八五○一○三○九號函附有關納稅義務人己○○
      等十人使用殘障協會捐款收據（三十八份）申報綜合所得稅扣除情形之附表，
      僅能證明證人丙○○、戊○○、甲○○、乙○○等人有持前開捐款收據申報綜
      合所得稅之情形，然亦無法推定前開捐款收據不實之情形，為被告庚○○所明
      知並故為開立。
（三）至證人邱韶華雖於調查局訊問時證稱：「.... 另種募款係庚○○假中國殘障
      福利協會之名，對外界募款，第三種方式是販賣募款收據，供作不特定民眾逃
      漏稅，至於販售的價格及詳情要問庚○○本人。庚○○自行對外募款及販售募
      款收據前後獲利情況，從未報知協會，故我亦不了解內情」（見偵查卷第十頁
      ），惟其於同日訊問時亦證稱：「我從事社會福利多年，亦多次對外募款，我
      們即使配合內政部社會司人員一起前往募款，亦未見有善心人士捐款超過新台
      幣一萬元，更不可能有捐款四十萬元、五十萬元、七十萬元等情事發生，其後
      見報載庚○○以此種方式募得數千萬元，我據此推測報載資料不實，應係庚○○以販售本協會捐款收據手法，供予不特定大眾逃漏稅」（見偵查卷第十一頁
      ）；而於偵查中則證稱：「我嗣後才知，....，他在哪裡賣我不清楚，我之後
      才知道，是稅捐處查後大概知道一點」等語（見偵查卷第一一二頁及第一一三
      頁反面），是依證人邱韶華前後所言被告庚○○販售捐款收據一情，係證人邱
      韶華個人臆測之詞，本件復未提出其他相關之會計傳票、帳冊足供佐證，實難
      單憑證人邱韶華個人臆測之證言，而遽入被告於罪。
（四）另起訴書所引據證人鄭蕙娟之證言，係於法務部調查局台北市調查處訊問時以
      化名為之，惟我國刑事訴訟程序採直接審理主義及言詞審理主義，涉及犯罪構
      成要件事實之證據資料，應經嚴格證明之合法調查程序後，方能取得證據能力
      而成為本案之裁判基礎，該證人既僅係檢舉人，況依其檢具之證物，亦僅為前
      開證人丙○○、乙○○、甲○○、戊○○等人之捐款收據，而前開捐款收據，
      尚難認係被告庚○○所開立，已如前述，自難僅以檢舉筆錄，而認定被告犯罪
      。此外，復查無其他積極證據足認被告確有公訴人所指之犯行，不能證明被告
      犯罪，依法應諭知無罪之判決。
據上論斷，應依刑事訴訟法第三百零一條第一項，判決如主文。
本案經檢察官蘇怡文到庭執行職務。
中      華      民      國      九十      年     十一    月      七     日
                                      臺灣臺北地方法院刑事第三庭
                                          法  官  吳  淑  惠
右正本證明與原本無異。
如不服本判決，應於判決送達後十日內向本院提出上訴狀(應抄附繕本)。告訴人或被
害人如對於本判決不服者，應具備理由請求檢察官上訴，其上訴期間之計算係以檢察
官收受判決正本之日期為準。
                                          書記官  林  淑  卿
中      華      民      國      九十      年     十一    月      七     日


司法院資訊處製作；財團法人民間司法改革基金會備份。
